臺灣高等法院民事判決　　　　　　　　 95年度重上字第269號
上　訴　人　長昇機械工程股份有限公司
法定代理人　辛○○
訴訟代理人　蔡鴻斌律師
複代理人　　盧仲昱律師
上　訴　人　霈鴻貿易股份有限公司
法定代理人　庚○○
上　訴　人　榮展營造有限公司
法定代理人　丁○○
訴訟代理人　舒建中律師
上　訴　人　鍵豐營造股份有限公司
法定代理人　丙○○
　　　　　　乙○○
　　　　　　己○○○
訴訟代理人　戊○○
被上訴人　　行政院國軍退除役官兵輔導委員會台北鐵工廠
法定代理人　甲○○
訴訟代理人　陳清進律師
　　　　　　葉韋良律師
　　　　　　張瑄律師
上列當事人間，因請求履行契約等事件，上訴人對於中華民國95
年 4月17日臺灣臺北地方法院90年度重訴字第1117號第一審判決
，提起上訴，經本院於96年2月6日言詞辯論終結，判決如下：
    主      文
原判決關於命：(一)上訴人長昇機械工程股份有限公司、霈鴻貿
易股份有限公司應連帶給付被上訴人金額本息、及其假執行之宣
告，及(二)上訴人榮展營造有限公司、鍵豐營造股份有限公司、
長昇機械工程股份有限公司應連帶給付被上訴人之金額本息，逾
越新臺幣壹仟壹佰拾伍萬肆仟捌佰伍拾捌元、鍵豐營造股份有
限公司自90年6月5日起計算利息部分，暨訴訟費用之裁判均廢棄
。
前項廢棄部分，被上訴人在第一審之訴及假執行之聲請均駁回。
其餘上訴駁回。
第一、二審訴訟費用，由上訴人長昇機械工程股份有限公司、榮
展營造有限公司及鍵豐營造股份有限公司連帶負擔百分之三十五
，其餘由被上訴人負擔。
    事實及理由
甲、程序方面之理由：
(一)按：訴訟標的對於共同訴訟之各人必須合一確定者，共同訴
    訟人中一人之行為有利益於共同訴訟人者，其效力及於全體
    ，民事訴訟法第56條第 1款定有明文；本件被上訴人於原審
    起訴主張上訴人長昇機械工程股份有限公司 (以下稱長昇公
    司)與共同被告霈鴻貿易股份有限公司 (以下稱霈鴻公司)、
    榮展營造有限公司(以下稱榮展公司)、鍵豐營造股份有限公
    司(以下稱鍵豐公司)依標前協議書、行政院國軍退除役官兵
    輔導委員會台北鐵工廠廠外工程分包合約 (含土木建築工程
    合約、連續壁工程合約)，對於被上訴人所生之損害， 應分
    別負連帶賠償責任，其訴訟標的對於共同訴訟之共同被告必
    須合一確定，原法院為其部分勝訴、部分敗訴之判決；上訴
    人長昇公司對於原判決不利部分，聲明不服，提起上訴，其
    上訴之訴訟行為有利益於共同訴訟人、即共同被告霈鴻公司
    、榮展公司、及鍵豐公司， 依民事訴訟法第56條第1款規定
    ，其上訴效力及於共同訴訟人全體，自應將未上訴之霈鴻公
    司、榮展公司、及鍵豐公司同列為上訴人。
(二)「解散之公司除因合併、分割或破產而解散外，應行清算。
    」、「解散之公司，於清算範圍內，視為尚未解散。」公司
    法第24條、第25條分別定有明文；此項規定，於公司經中央
    主管機關撤銷或廢止登記者，亦有準用，為90年11月12日公
    司法第26 條之1所增訂；揆其立法理由為：「按撤銷或廢止
    登記與解散同屬公司法人人格消滅之法定事由，亦有進行清
    算以了結債權債務關係之必要，原條文並未規定，爰予增訂
    。」而增訂前公司經主管機關撤銷登記者，非不得以之為法
    理予以適用，且：「公司法第26條之 1規定：『公司經中央
    主管機關撤銷或廢止登記者，準用前三條規定。』準此，公
    司經撤銷登記者，應進行清算。上開規定，雖係於90年11月
    12日修正增訂者，惟修法前，公司經主管機關撤銷登記者，
    依本部74 年10月30日商字第47528號函釋，仍應進行清算。
    」亦有經濟部94年9月13日經商字第09402127890號函釋足稽
    。本件上訴人鍵豐公司已於88年11月 8日經主管機關撤銷登
    記之事實，有其變更登記事項卡在卷 (原審1卷第89頁)足稽
    ，依上開法條規定、立法理由，仍應進行清算，其清算程序
    準用股份有限公司清算之規定，民法第41條定有明文；股份
    有限公司之清算人於執行清算事務之範圍內，其權利義務與
    董事同，為公司法第 324條所明定；而公司法所稱公司負責
    人，在有限公司、股份有限公司為董事，因而，將上訴人鍵
    豐公司之董事己○○○、乙○○、丙○○同列為法定代理人
    。
(三)查被上訴人於89年11月30日停止營業之事實，固有上訴人長
    昇公司提出行政院國軍退除役官兵輔導委員會第五處之資料
    乙份在卷(本院卷第12、13頁)為憑；惟被上訴人尚未被裁撤
    ，行政院國軍退除役官兵輔導委員會於90年 1月30日以(90)
    輔人字第 00906號函，任命甲○○為其法定代理人之事實，
    亦有該函文在卷(本院卷第98頁)足稽；上訴人長昇公司以被
    上訴人已於起訴前停止營業，抗辯其起訴不適法，即無足採
    。
(四)「言詞辯論期日，當事人之一造不到場者，得依到場當事人
    之聲請，由其一造辯論而為判決。」、「有下列各款情形之
    一者，法院應以裁定駁回前條聲請，並延展辯論期日：(一)
    不到場之當事人未於相當時期受合法之通知者。(二)當事人
    之不到場，可認為係因天災或其他正當理由者。(三)到場之
    當事人於法院應依職權調查之事項，不能為必要之證明者。
    (四)到場之當事人所提出之聲明、事實或證據，未於相當時
    期通知他造者。」民事訴訟法第385條第1項前段、第 386條
    分別定有明文。本件上訴人鍵豐公司未於言詞辯論期日到場
    ，核無民事訴訟法第 386條所列各款情形之一，爰依被上訴
    人之聲請，由其一造辯論而為判決。
乙、實體方面之理由：
一、被上訴人起訴主張：上訴人長昇公司於民國86年 6月16日為
    參與訴外人基隆市政府所招標「基隆市成功國小停車場新建
    工程」(以下稱系爭工程)之工程投標，邀約上訴人霈鴻公司
    為連帶保證人，與被上訴人簽訂「標前協議書」，約定由被
    上訴人投標，負責投標作業之整合，由上訴人長昇公司負責
    提供投標所須之規格、技術、價格等資料，供被上訴人參考
    使用，並比照業主投標須知之押標金作業辦法，提供被上訴
    人新台幣（以下同）二千萬元合作投標保證金，以便被上訴
    人依照訴外人基隆市政府所定投標須知之押標金作業辦法，
    繳納投標系爭工程所須之押標金，並參與系爭工程之競標；
    惟臨近業主基隆市政府投標期限之截止日，上訴人長昇公司
    尚未提供二千萬元之押標金予被上訴人，迫使被上訴人先行
    墊付，取得參與投標之資格，開標後確定由被上訴人得標；
    86年 6月23日業主與被上訴人簽訂系爭工程之工程合約。上
    訴人未依標前協議書之約定，提供被上訴人二千萬元之投標
    保證金，依標前協議書第4條第5項之約定，應給付被上訴人
    利息新臺幣(以下同) 579,726元、違約金3,373,438元合計3
     ,953,164 元；惟查上訴人長昇公司已於88年6月1日、7月1
    日給付違約金合計40萬元，及其於另件「中原抽水站」工程
    ，被上訴人應返還其保固金 1,247,411元，均得由上訴人應
    給付被上訴人之利息、違約金予以扣抵，經扣抵後上訴人長
    昇公司尚應與霈鴻公司連帶給付被上訴人 2,305,753元，並
    自民國90年5月1日至利息全部清償日止，按日給付 2,520.5
    元違約金。另上訴人長昇公司、鍵豐公司均為上訴人榮展公
    司公司向被上訴人承包系爭工程中之土木建築工程及連續壁
    工程，與被上訴人分別簽訂土木建築工程合約、連續壁工程
    合約之連帶保證人；惟查榮展公司於施作系爭工程之連續壁
    工程時，經常中輟，工程進度遲滯，業主基隆市政府多次函
    請被上訴人務必按工期完成連續壁及覆土作業，被上訴人多
    次以口頭通知榮展公司改善施工進度，87年8月10日更以(87
    ）鐵產字第2172號函，通知榮展公司及長昇公司，請求改善
    ，仍未獲置理，造成連續壁工程進度落後，無法於預定之87
    年 8月31日完成作業，致業主基隆市政府依據業主與被上訴
    人所簽訂系爭工程之工程合約第26條第1項第2款之約定，以
    及基隆市政府工程補充說明書第13條之約定，於87年9月1日
    以87基府工土字第084619號函，為終止與被上訴人間之系爭
    工程合約之意思表示，並將被上訴人所繳納之13,992,000元
    之履約保證金，全數沒收，致被上訴人受有履約保證金被沒
    收、及所失利益15,470,000元合計29,462,000元之損害。為
    此，求為(一)命長昇公司與霈鴻公司應連帶給付被上訴人2,
     305,753元，並自民國90年5月1日至利息全部清償日止，按
    日給付 2,520.5元違約金。(二)命上訴人長昇公司與榮展公
    司、鍵豐公司應連帶給付被上訴人29,462,000元本息 (原法
    院判命上訴人長昇公司、榮展公司、鍵豐公司應連帶給付20
    ,843,278 元本息，駁回其餘之訴，未據被上訴人聲明不服)
    之判決；並聲明：(一)上訴駁回。(二)第二審訴訟費用由上
    訴人負擔。
二、上訴人長昇公司則以：被上訴人主張上訴人依標前協議書第
    4條第2項之約定，固有比照業主投標須知之押標金作業辦法
    ，提供合作投標保證金予被上訴人之義務，惟違反此一義務
    並非依同條第 5項定其法律效果，其所受損害亦僅先行支付
    該保證金及其因此支出之利息；標前協議書第4條第3項至第
    10項之約定內容，依其文義、精神及整份標前協議書之體系
    解釋，係為承攬工程所定之預約，同條第 5項所稱墊付預付
    款、計價款或購料款，應指被上訴人墊付與承攬系爭工程有
    直接因果關係之預付款、計價款或購料款而言；合作投標保
    證金係承攬預約所生之費用，其費用之發生顯與承攬契約無
    直接因果關係，非因承攬所生之費用，不得援引同條第 5項
    作為違約效果之依據；被上訴人對於業主基隆市政府以作輟
    無常，進行遲滯情事為由而終止系爭工程合約之情事有所爭
    執，於89年間向臺灣基隆地方法院提起民事訴訟，經判決訴
    外人基隆市政府應給付被上訴人工程款 8,618,722元確定在
    案，該工程款本應係上訴人所有，為其所扣留，自應與之求
    償之金額抵銷；被上訴人與業主基隆市政府之訴訟中，上訴
    人為連續壁工程之施工者，並未告知上訴人參加訴訟，於其
    訴訟中為有利之陳述，致受部分敗訴判決，其有與有過失之
    責，為業主沒收之履約保證金，自無令上訴人全數負擔之理
    ；且其請求所失利益15,470,000元之計算方式並不合理等語
    ，資為抗辯；並聲明：(一)原判決不利於上訴人部分廢棄。
    (二)前項廢棄部分，被上訴人在第一審之訴及假執行之聲請
    均駁回。(三)第一、二審訴訟費用由被上訴人負擔。
三、上訴人榮展公司則以：被上訴人為業主基隆市政府以作輟無
    常，進行遲滯情事為由，終止系爭工程合約之情事有所爭執
    ，於89年間向臺灣基隆地方法院提起民事訴訟，經判決訴外
    人基隆市政府應給付被上訴人工程款 8,618,722元確定在案
    ，該工程款本應係上訴人所有，為其所扣留，自應與之求償
    之金額抵銷；且其與業主基隆市政府之訴訟中，上訴人為連
    續壁工程之施工者，竟未告知上訴人參加訴訟，於其訴訟中
    為有利之陳述，致受部分敗訴判決，其有與有過失之責，為
    業主沒收之履約保證金，自無令上訴人全數負擔之理；且其
    請求所失利益15,470,000元之計算方式並不合理等語，資為
    抗辯；並聲明：(一)原判決不利於上訴人部分廢棄。(二)前
    項廢棄部分，被上訴人在第一審之訴及假執行之聲請均駁回
    。(三)第一、二審訴訟費用由被上訴人負擔。
四、上訴人霈鴻公司則以：被上訴人參與業主發包系爭工程之投
    標，為規避借牌、轉包之禁止規定，以迂迴方法，由上訴人
    長昇公司邀同上訴人為連帶保證人，與之簽訂標前協議書，
    其依據業主投標須知之規定，繳納押標金，並非代上訴人長
    昇公司墊付，核與標前協議書所約定之預付款、計價款或購
    料款迴不相同其據以請求給付利息、違約金，顯無理由等語
    ，資為抗辯；並聲明：(一)原判決不利於上訴人部分廢棄。
    (二)廢棄部分被上訴人在第一審之訴及假執行之聲請均駁回
    。(三)第一、二審訴訟費用由被上訴人負擔。
五、上訴人鍵豐公司法定代理人乙○○、丙○○於原審到場分別
    為：「我已經離開鍵豐營造股份有限公司，我否認我是被告
    鍵豐營造股份有限公司的董事，所以本日我拒絕為辯論。」
    、「我以前是鍵豐營造股份有限公司的董事，這件事情我完
    全不清楚。」之陳述(原審卷第134頁、第224頁)外，未為任
    何聲明及陳述；法定代理人己○○○於本院準備程序期日到
    場，則以：被上訴人與上訴人榮展公司間之契約，上訴人鍵
    豐公司並非保證人，因上訴人並不認識榮展公司等語為抗辯
    ；並聲明：(一)原判決不利於上訴人部分廢棄。(二)廢棄部
    分，被上訴人在第一審之訴及假執行之聲請均駁回。
六、被上訴人主張上訴人長昇公司於民國86年 6月16日為參與訴
    外人基隆市政府所招標系爭工程之投標，邀約上訴人霈鴻公
    司為連帶保證人，與被上訴人簽訂「標前協議書」，約定由
    被上訴人投標，負責投標作業之整合，由上訴人長昇公司負
    責提供投標所須之規格、技術、價格等資料，供被上訴人參
    考使用，並比照業主投標須知之押標金作業辦法，提供被上
    訴人合作投標保證金；惟臨近業主基隆市政府投標期限之截
    止日，上訴人長昇公司尚未提供合作投標保證金，被上訴人
    自行提供押標金 2,000萬元，取得參與投標之資格，開標後
    確定由被上訴人得標；86年 6月23日業主與被上訴人簽訂系
    爭工程之工程合約等事實，為上訴人長昇公司、霈鴻公司所
    不爭執，且有標前協議書、系爭工程之工程合約在卷 (原審
    1卷第21、22頁、第45頁至第60頁)為憑；被上訴人主張之上
    開事實，應堪信為真實。
七、被上訴人主張上訴人長昇公司依標前協議書第4條第2項之約
    定，應提供合作投標保證金 2,000萬元予被上訴人，以便被
    上訴人依照訴外人基隆市政府所定投標須知之押標金作業辦
    法，繳納投標系爭工程所須之押標金，並參與系爭工程之競
    標；惟臨近業主基隆市政府投標期限之截止日，上訴人長昇
    公司並未提供 2,000萬元之押標金予被上訴人，迫使被上訴
    人先行墊付，依標前協議書第4條第5項之約定，應給付被上
    訴人利息579,726元、違約金3,373,438元合計 3,953,164元
    ；惟查上訴人長昇公司已於88年6月1日、7月1日給付違約金
    合計40萬元，及其於另件「中原抽水站」工程，被上訴人應
    返還其保固金 1,247,411元，均得由上訴人應給付被上訴人
    之利息、違約金予以扣抵，經扣抵後上訴人長昇公司尚應與
    霈鴻公司連帶給付被上訴人2,305,753元，並自民國90年5月
    1日至利息全部清償日止，按日給付2,520.5元違約金；上訴
    人長昇公司則以被上訴人主張上訴人依標前協議書第4條第2
    項之約定，固有比照業主投標須知之押標金作業辦法，提供
    合作投標保證金予被上訴人之義務，惟違反此一義務並非依
    同條第 5項定其法律效果，其所受損害亦僅先行支付該保證
    金及其因此支出之利息；標前協議書第4條第3項至第10項之
    約定內容，依其文義、精神及整份標前協議書之體系解釋，
    係為承攬工程所定之預約，同條第 5項所稱墊付預付款、計
    價款或購料款，應指被上訴人墊付與承攬系爭工程有直接因
    果關係之預付款、計價款或購料款而言；合作投標保證金係
    承攬預約所生之費用，其費用之發生顯與承攬契約無直接因
    果關係，非因承攬所生之費用，不得援引同條第 5項作為違
    約效果之依據等語為抗辯；上訴人霈鴻公司則以被上訴人參
    與業主發包系爭工程之投標，為規避借牌、轉包之禁止規定
    ，以迂迴方法，由上訴人長昇公司邀同上訴人為連帶保證人
    ，與之簽訂標前協議書，其依據業主投標須知之規定，繳納
    押標金，並非代上訴人長昇公司墊付，核與標前協議書所約
    定之預付款、計價款或購料款迴不相同，其據以請求給付利
    息、違約金，顯無理由等語為抗辯；經查：
(一)解釋意思表示，應探求當事人之真意，不得拘泥於所用之辭
    句，民法第98條定有明文。又：解釋契約，固須探求當事人
    立約時之真意，不能拘泥於契約之文字，但契約文字業已表
    示當事人真意，無須別事探求者，即不得反捨契約文字而更
    為曲解，最高法院17年度上字第1118號亦著有判例，足資參
    照。
(二)被上訴人主張上訴人於被上訴人參與系爭工程之投標，應繳
    納予業主之押標金 2,000萬元，依標前協議書第4條第2項之
    約定，有提供予被上訴人之義務，詎上訴人臨近投標期日迄
    未提供，迫使被上訴人墊付等語；惟查被上訴人不爭執真正
    之標前協議書第4條第2項係約定：「上訴人長昇公司『比照
    』業主投標須知之押標金作業辦法，提供被上訴人新台幣二
    百萬元之『合作投標』保證金。…」，而非被上訴人所主張
    應繳納予業主之押標金 2,000萬元，由上訴人提供，有標前
    協議書足稽。
(三)被上訴人參與系爭工程之投標，繳納予業主之押標金，得標
    後，於簽訂承攬契約時，均將所繳納押標金轉為履約保證金
    ，為建築界、或工程界眾所週知，且本件被上訴人所繳交押
    標金，確已轉為履約保證金之事實，為被上訴人所不爭執，
    並有臺灣基隆地方法院89年度重訴字第45號、本院90年度重
    上字第320號民事判決在卷 (原審1卷第18 6頁至第216頁)足
    稽；被上訴人又如何履行標前協議書第4條第2項所為：「…
    該項合作投標保證金至被上訴人完成本工程全部分包作業時
    ，無息退還…」之義務。
(四)從而，被上訴人為參與系爭工程之投標，而繳交予業主之押
    標金 2,000萬元，顯非得標後簽訂系爭工程之承攬契約，為
    履行承攬契約之義務，施作系爭工程，而超出業主之預付款
    、計價款或購料款，自無標前協議書第4條第5項所為：「本
    工程如因被上訴人先行墊付預付款、計價款或購料款 (超出
    被上訴人向業主領取預付款等之金額 )其所發生之利息由各
    協力廠商或供應商負擔，按年利率9.2%計息，於每月底繳交
    ；如未能按期繳交時，應加計繳交逾期違約金[違約金=逾期
    日數×(利息÷計息天數)×0.1]並於計價時先行扣抵。當各
    分項協力廠商或供應商無法負擔時，該項利息費用由上訴人
    長昇公司及其連帶保證人負責。」約定之適用；被上訴人以
    其所繳交押標金 2,000萬元，依標前協議書第4條第5項之約
    定，請求上訴人長昇公司、霈鴻公司應連帶給付其利息、及
    違約金，即失所依據，不應准許。
(五)被上訴人另主張上訴人曾出具切結書同意繳交利息，並已繳
    交二次利息合計40萬元之事實，固為上訴人長昇公司所不爭
    執；惟查上訴人於88年 4月28日所出具之切結書，係上訴人
    居於為被上訴人投標系爭工程之主要協力廠商，被上訴人所
    繳交之押標金 2,000萬元之「利息」，由上訴人負責繳交，
    而非基於標前協議書之約定，有其所出具之「一、本公司為
    貴廠 86-2025案基隆市成功國小停車場新建工程，主協力廠
    商長昇機械工程股份有限公司(如標前協議書)有關貴廠繳交
    基隆市政府押標金利息本公司同意就利息總額部份先行繳交
    一半，自88年6月1日起每月繳交20萬元至繳足為止。至於押
    標金及所餘一半之利息 (總額視與業主爭議結果若貴廠有所
    損失概由本公司負責償還計劃另議 )。二、有關本公司自88
    年6月1日起應繳交之利息總額二分之一部分若有所延誤，本
    公司同意由本公司與貴廠各案工程項內款項扣抵。」之切結
    書在卷(本院卷第58頁)足憑；其切結書應認係另一契約之法
    律關係，於被上訴人90年5月4日提起本件訴訟前，即已存在
    之事實，於本院始行提出之新攻擊方法，參照民事訴訟法第
    447條規定意旨，本院無審酌之必要。
(六)綜合上述，被上訴人依標前協議書第4條第2項、第 5項之約
    定，請求上訴人長昇公司、霈鴻公司應連帶給付押標金之利
    息及違約金，於法尚非有據，原法院為其此部分之勝訴判決
    ，並為假執行之宣告，容有未恰；上訴意旨指摘原法院此部
    分之判決不當，求予廢棄，為有理由，應由本院予以廢棄，
    更為判決如主文第二項所示。
八、被上訴人主張上訴人榮展公司承攬系爭工程中之土木建築工
    程、及連續壁工程，因其所施作連續壁工程，經常作輟無常
    ，工程進度遲滯，業主基隆市政府多次行文要求被上訴人，
    務必按工期完成連續壁及覆土作業，被上訴人亦多次督促，
    不獲置理，87年9月1日業主基隆市政府遂依據系爭工程之工
    程合約第26條第1項第2款，以及基隆市政府工程補充說明書
    第13條之約定，以87基府工土字第084619號函，終止與被上
    訴人間系爭工程之工程合約，致被上訴人所繳交履約保證金
    13,992,000元(由押標金轉為履約保證金，已由業主返還6,0
    08,000元)被業主沒入之損害、及所失利益 15,470,000元，
    應由上訴人榮展公司負賠償責任；上訴人長昇公司、鍵豐公
    司為其連帶保證人，亦應負連帶賠償責任等語；上訴人長昇
    公司、榮展公司均以被上訴人為業主終止系爭工程之工程合
    約，業主尚應給付被上訴人工程款 8,618,722元，係應支付
    予上訴人所施作之工程，自應由其請求賠償數額予以扣除；
    且其請求賠償所失利益之計算方式，顯不合理等語為抗辯；
    上訴人鍵豐公司則以被上訴人與上訴人榮展公司間之工程合
    約，上訴人並非保證人等與為抗辯；經查：
(一)被上訴人主張上訴人榮展公司承攬系爭工程中之土木建築工
    程、及連續壁工程，因其所施作連續壁工程，經常作輟無常
    ，工程進度遲滯，業主基隆市政府多次行文要求被上訴人，
    務必按工期完成連續壁及覆土作業，被上訴人亦多次督促，
    未獲置理，87年9月1日業主基隆市政府遂依據系爭工程之工
    程合約第26條第1項第2款，以及基隆市政府工程補充說明書
    第13條之約定，以87基府工土字第084619號函，終止與被上
    訴人間系爭工程之工程合約，致被上訴人所繳交履約保證金
    13,992,000元，經業主沒入等事實，為上訴人長昇公司、榮
    展公司所不爭執，且有臺灣基隆地方法院89年度重訴字第45
    號、本院90年度重上字第320號民事判決在卷 (原審1卷第18
     6頁至第216頁)足稽。被上訴人與業主間系爭工程之工程合
    約為業主所終止，為可歸責於上訴人榮展公司，被上訴人所
    繳交履約保證金為業主沒入，上訴人榮展公司應負賠償責任
    ，自不待言。
(二)被上訴人主張因可歸責於上訴人榮展公司之事由，被上訴人
    為業主終止系爭工程之工程合約，所失利益15,470,000元，
    應由上訴人榮展公司負賠償之責，係以其向業主承攬系爭工
    程之總工程款為 139,920,000元，扣減其將系爭工程分包予
    上訴人長昇公司、榮展公司、及訴外人陳記全有限公司、黃
    明華工程有限公司之工程款合計 124,450,000元後，即為其
    所失利益為依據；查：
(1) 被上訴人與上訴人長昇公司係為參與系爭工程之投標，而簽
    訂標前協議書之事實，為被上訴人所不爭執，且有開宗明義
    「…共同合作爭取系爭工程…」之標前協議書足憑；而細繹
    標前協議書之約定內容，系爭工程除由被上訴人投標、負責
    投標作業外，有關投標所須規格、技術、價格等資料，由上
    訴人長昇公司提供；如未得標或流標時，上訴人長昇公司須
    負擔被上訴人備標作業 3天之費用20,416元；得標後，承作
    各分項工程之協力廠商、材料設備之供應商，由上訴人長昇
    公司或由長昇公司之推薦，由被上訴人簽訂契約、辦理發包
    或採購作業，且由上訴人長昇公司為連帶保證人；各分項工
    程及採購設備材料之預算，由上訴人長昇公司提供；各項保
    險由上訴人長昇公司按業主合約規定辦理，並負擔所需費用
    ；勞工安全衛生管理員及品管人員，由上訴人長昇公司按業
    主合約規定辦理，並負擔所需費用；系爭工程如須技術資格
    、專利權及智慧財產權之授權憑證時，由上訴人長昇公司辦
    理、並負完全責任等，宛若工程界、建築界所盛行借牌投標
    ，由被上訴人出名投標系爭工程，交予上訴人長昇公司承作
    或分包予其他協力廠商施作，如上訴人榮展公司即是，被上
    訴人並未自行施作系爭工程、或其中之分項工程，其以與業
    主簽訂系爭工程總工程款，扣減分包予各協力廠商之合計工
    程款，即為其所失利益，顯失衡平。
(2) 被上訴人另主張以財政部公佈之同業利潤標準，計算其所失
    利益；惟查，財政部公佈之同業利潤標準，僅為其課稅之參
    考，尚不能遽以為計算實際損害額之基準，且承前所述，被
    上訴人並未自行施作系爭工程、或其中之分項工程，以財政
    部公佈之同業利潤標準，核計其所失利益，亦失所據。
(3) 本院查工程界、建築界盛行借牌投標，均以工程總價扣除營
    業稅5%後4.5%，以為出名投標者之管理費或行政規費，如：
    侯閔郎以奕捷營造股份有限公司名義標得臺北縣八里鄉農會
    「農業推廣教育中心新建工程」、及黃懿芳以中元營造有限
    公司名義標得國立體育學院「室外游泳池一般池改建、室內
    溫水池工程」，有本院95年度上字第 922號、95年度建上字
    第21號卷足稽。本件被上訴人因可歸責於上訴人榮展公司事
    由，被上訴人為業主終止系爭工程之工程合約，其所失利益
    或得以此核計，即5,981,580元{[139,920,000-(139,920,
    000×0.05)]×0.045= 5,981,580}。
(三)上訴人長昇公司、榮展公司均以上訴人對於被上訴人尚有8,
     618,722元工程款債權，應由被上訴人求償數額予以抵銷之
    事實，為被上訴人所不爭執，且為原審審酌准予抵銷，未據
    被上訴人聲明不服，上訴人長昇公司、榮展公司此部分之抗
    辯非無可取。
(四)上訴人長昇公司、榮展公司又以被上訴人與業主間之給付工
    程款事件，上訴人等為利害關係人未通知上訴人等參加訴訟
    ，致受部分敗訴判決，其與有過失，應減輕上訴人等之賠償
    數額等語為抗辯；惟查被上訴人與業主間給付承攬報酬事件
    ，業經法院審酌被上訴人所提出各項事證，並通知現場監造
    人劉國隆建築師到場作證，有前揭臺灣基隆地方法院89年度
    重訴字第45號、本院90年度重上字第 320號民事判決在卷足
    稽；被上訴人受部分敗訴判決，與未通知上訴人等參加訴訟
    ，尚難認有因果關係，上訴人等持以抗辯應減輕賠償責任，
    自無以為據。
(五)綜合上述，被上訴人主張因可歸責於上訴人榮展公司之事由
    ，被上訴人為業主終止系爭工程之工程合約，受有履約保金
     13,992,000元為業主沒入之損害、及5,981,580元之所失利
    益，惟應給付上訴人榮展公司之工程款8,618,722元，上訴
    人榮展公司尚應賠償被上訴人11,354,858元 (13,992,000+
    5,981,580-8,618,722=11,354,858元)。
(六)上訴人長昇公司、鍵豐公司均為上訴人榮展公司之連帶保證
    人之事實，為上訴人長昇公司、榮展公司所不爭執，且有被
    上訴人與上訴人榮展公司間土木建築工程合約、連續壁工程
    合約在卷 (原審1卷第23頁至第43頁)足憑；上訴人鍵豐公司
    法定代理人己○○○於本院準備程序期日到場，抗辯其非保
    證人；惟就工程合約上鍵豐公司、及其負責人己○○○印章
    之真正，並不爭執，其所為抗辯無非係卸責飾詞，不足為憑
    。從而，被上訴人主張上訴人長昇公司、鍵豐公司應與上訴
    人榮展公司負連帶賠償責任，尚非無據，應予准許。
(七)「給付無確定期限者，債務人於債權人得請求給付時，經其
    催告而未為給付，自受催告時起，負遲延責任。其經債權人
    起訴而送達訴狀，或依督促程序送達支付命令，或為其他相
    類之行為者，與催告有同一之效力。」、「遲延之債務，以
    支付金錢為標的者，債權人得請求依法定利率計算之遲延利
    息。」、「應付利息之債務，其利率未經約定，亦無法律可
    據者，週年利率為百分之五。」民法第229 條第2項、第233
    條第1項前段、第203條分別定有明文。被上訴人請求上訴人
    等連帶賠償損害，係以支付金錢為標的，無確定期限，又未
    約定利率，其併請求自起訴狀繕本送達翌日、即上訴人長昇
    公司、榮展公司自90年5月16日起、上訴人鍵豐公司自90年6
    月5日起均至清償日止，按週年利率 5%計算之利息，於法尚
    非無據，應予准許。
(八)從而，被上訴人逾越上開範圍之請求，原法院為其勝訴判決
    ，容有未恰，上訴意旨指摘原法院此部分之判決不當，求予
    廢棄，為有理由，應由本院予以廢棄，更為判決如主文第二
    項所示；原法院於上開範圍內為被上訴人勝訴判決，並依兩
    造陳明願供擔保，以代釋明不足，酌定擔保金額，分別准許
    之，經核尚無違誤；上訴意旨指摘原法院此部分之判決不當
    ，求予廢棄，為無理由，應予駁回。
九、本件事證已臻明確，兩造其他攻擊、防禦方法，及提出未援
    用之證據，經斟酌後認不影響判決基礎，無逐一論述必要，
    併此敘明。
據上論結，本件上訴為部分有理由、部分無理由，爰判決如主文
。
中　　華　　民　　國　　96　　年　　2　　月　　26　　日
　　　　　　　　  　民事第五庭
                        審判長法　官  林丁寶
　　　　　　　　　　　        法　官  張靜女
　　　　　　　　　　　        法　官  陳博享
正本係照原本作成。
如不服本判決，應於收受送達後20日內向本院提出上訴書狀，其
未表明上訴理由者，應於提出上訴後20日內向本院補提理由書狀
（均須按他造當事人之人數附繕本）上訴時應提出委任律師或具
有律師資格之人之委任狀；委任有律師資格者，另應附具律師資
格證書及釋明委任人與受任人有民事訴訟法第466條之1第1項但
書或第2項（詳附註）所定關係之釋明文書影本。
中　　華　　民　　國　　96　　年　　2 　　月　　26　　日
　　　　　　　　　　　　　　　書記官  鄭靜如
附註：
民事訴訟法第466條之1（第1項、第2項）：
對於第二審判決上訴，上訴人應委任律師為訴訟代理人。但上訴
人或其他法定代理人具有律師資格者，不在此限。
上訴人之配偶、三親等內之血親、二親等內之姻親，或上訴人為
法人、中央或地方機關時，其所屬專任人員具有律師資格並經法
院認為適當者，亦得為第三審訴訟代理人。
